【裁判字號】    97,簡上,228
【裁判日期】    970729
【裁判案由】    核定租金等
【裁判全文】
臺灣臺北地方法院民事判決             97年度簡上字第228號
上  訴  人  乙○○
被上訴人    甲○○
                      弄8號3樓
上列當事人間請求核定租金等事件，上訴人對於中華民國97年1
月14日臺灣臺北地方法院臺北簡易庭95年度北簡字第57931 號第
一審判決，提起上訴，本院於97年7 月14日言詞辯論終結，判決
如下：
    主      文
上訴駁回。
第二審訴訟費用由上訴人負擔。
    事實及理由
一、上訴人起訴主張：坐落臺北市中山區○○○○段53地號土地
    ，及其上2089建號建物（建物門牌：臺北市○○○路○段96
    巷29號地下室）原為被上訴人所有，嗣因被上訴人積欠上訴
    人票款未償，上訴人於取得執行名義後，聲請強制執行被上
    訴人所有之上開土地，並依法承受該筆土地，於民國74年11
    月26日辦妥所有權移轉登記。由於上開建物仍為被上訴人所
    有，依最高法院48年臺上字第1457號判例、73年度第5 次民
    事庭會議決議，兩造就上開土地之使用應成立基地租賃關係
    ，且因兩造並未約定租金，復無法協議其數額，上訴人自得
    訴請法院核定及判決被上訴人給付租金。系爭房屋占用系爭
    土地之面積為17.74 平方公尺（276 ×180/2800 = 17.74）
    ，而系爭土地之申報地價，自89年7 月起為每平方公尺新臺
    幣（下同）42,800元（53,500×80%=42,800），自96年1 月
    起迄今則為每平方公尺45,840元（57,300×80%= 45,840 ）
    元，參照土地法第105 條準用同法第97條規定，上訴人請求
    之租金應以系爭房屋占用面積17.74 平方公尺，按上開申報
    地價之年息10% 計算為適當。茲租金請求權之消滅時效為5
    年，則自上訴人起訴日起回算5 年，被上訴人應給付之租金
    為379,636 元（42,800×17.74 ×10% ×5=379,636） ，而
    自96年1 月1 日起，被上訴人應按月給付之租金為6,778 元
    （45,840×10% ÷12=6,778），爰依民法第425 條之1 規定
    ，及最高法院48年臺上字第1457號判例、73年度第5 次民事
    庭會議決議，請求被上訴人給付上訴人379,636 元，及自96
    年1 月1 日起至清償日止，按年息5%計算之利息，並自96年
    1 月1 日起，按月於每月1 日給付上訴人6,778 元等語。
二、被上訴人則以：系爭房屋為地下室，其主要用途為防空避難
    室，現實條件下並無一般建物之地段發展增值效應，其租金
    應比照財政部國有財產局第52條規定，以當期土地申報地價
    總額年息5%計算為宜，且年租金既以年度申報地價為計算依
    據，自難按月給付等語資為抗辯。
三、本件經原審判決被上訴人應給付上訴人196,142 元，及自96
    年1 月1 日起至清償日止，按年息5%計算之利息，並自96年
    1 月1 日起按年給付上訴人40,660元，而為上訴人部分敗訴
    之判決，上訴人就其敗訴部分聲明不服，提起上訴，並聲明
    ：原判決不利於上訴人部分廢棄。上開廢棄部分，被上訴人
    應再給付上訴人183,494 元，及自96年1 月1 日起至清償日
    止，按年息5%計算之利息，並自96年1 月1 日起，按月再給
    付上訴人3,389 元。被上訴人就其敗訴部分則未聲明不服，
    該部分已告確定，並答辯聲明：駁回上訴。
四、兩造不爭執之事項：
  (一)坐落臺北市中山區○○○○段53地號土地，及其上2089建號
    建物（建物門牌：臺北市○○○路○段96巷29號地下室）原
    為被上訴人所有，上訴人因強制執行取得上開土地所有權，
    上開房屋則仍為被上訴人所有。
  (二)系爭房屋占用系爭土地之面積為17.74 平方公尺（276 ×18
    0 /2800 =17.74），而系爭土地自89年7 月起，公告地價為
    每平方公尺53,500元，申報地價為每平公尺42,800元（53,5
    00×80% = 42,800），自96年1 月起迄今，公告地價為每平
    方公尺57,300元，申報地價為每平方公尺45,840元（57,300
    ×80% =45,840） 元，96年度之地價稅則為8,132 元。
  (三)爭房屋之使用途為防空避難室兼店舖，被上訴人將其中一半
    出租予第三人開設補習班每月租金為1 萬5 千元。
五、得心證之理由：
    上訴人主張兩造間有法定基地租賃關係，其租金應以系爭房
    屋占用面積按系爭土地申報地價年息10% 計算為適當，並由
    被上訴人按月於每月1 日給付之，為被上訴人所否認，並以
    前詞置辯，是本件所應審究者，為(一)系爭房屋占用系爭土地
    之租金率為何始屬適當？(二)被上訴人應為給付之租金應按月
    或按年給付？茲論述如下：
  (一)按城市地方房屋之租金，以不超過土地及其建築物申報總價
    額年息10% 為限，土地法第97條定有明文。此項規定，於租
    用基地建築房屋準用之，亦為土地法第105 條所明定。而所
    謂土地價額，依土地法第25條規定，係指法定地價。又所謂
    法定地價，依土地法第148 條規定，係指土地所有人依該法
    規定所申報之地價，而在平均地權條例施行區域，係指土地
    所有人於地政機關舉辦規定地價或重新規定地價時之公告期
    間內申報之地價，未於該期間內申報者，以公告地價之80%
    為其申報地價，平均地權條例第16條亦規定甚明。再按基地
    租金之數額，除以基地申報地價為基礎外，尚須斟酌基地之
    位置，工商業繁榮之程度，承租人利用基地之經濟價值及所
    受利益等項，並與鄰地租金相比較，以為決定，並非必達申
    報總地價年息10% 最高額，最高法院68年臺上字第3071號亦
    著有判例意旨可資參照。
  (二)查系爭房屋為地下室，其使用用途為防空避難室兼店舖，前
    均未加利用，近年始由被上訴人以每月租金1 萬5 千元將其
    中一半以出租予第三人開設補習班，為兩造所不爭。而原審
    至現場履勘查明結果，系爭房屋坐落臺北市○○○路馬偕醫
    院附近巷弄內，前巷寬約8 米，有兩處獨立門戶可供出入通
    往道路，步行至馬偕醫院約5 分鐘，至雙連捷運站約10分鐘
    ，至傳統市場約3 至5 分鐘，附近建物多為舊式三、四層透
    天厝、公寓，其所在之1 樓現供公司營業使用中，復有勘驗
    筆錄附於原審卷可憑（原審卷第26-27 頁）。又系爭土地近
    年所繳納之地價稅僅約7 千餘元，96年度繳納之地價稅為8
    千餘元，則有地價稅繳納證明書、地價稅繳款書附於原審卷
    、本院卷可參（原審卷第201-209 頁、本院卷第40頁）。本
    院審酌系爭房屋坐落臺北市○○○路馬偕醫院附近巷弄內，
    生活機能、交通尚稱便利，惟該屋為地下室，近年繳納之地
    價稅僅7 、8 千元，而其使用用途為防空避難室兼店舖，得
    合法利用之價值較低，該屋早年空置，目前僅一半有使用出
    租予第三人開設補習班，被上訴人利用基地之經濟價值及所
    受利益不高等情況，認系爭土地之租金應以系爭土地申報地
    價年息5%為適當，上訴人主張應以系爭土地申報地價年息10
    % 計算租金等語，尚非可採。
  (三)次按承租人應依約定日期支付租金。無約定者，依習慣，無
    約定亦無習慣者，應於租賃期滿時支付之。如租金分期支付
    者，於每期屆滿時支付之。如租賃物之收益有季節者，於收
    益季節終了時支付之。民法第439 條定有明文。查兩造間就
    系爭土地有法定租賃關係存在，且就支付租金之時期未為約
    定，按之上開規定，應依習慣定其租金應支付之期限。參諸
    民法第440 條第3 項明定租用建築房屋之基地，遲付租金之
    總額達2 年之租額時，適用同法第440 條第2 項終止契約之
    規定，及土地法第103 條第4 款明定承租人積欠租金額，除
    以擔保現金抵償外，達2 年以上時，得收回租用建築房屋之
    基地，有關積欠租金終止契約收回基地之租額係以2 年計算
    ，此外，土地法第97條規定之租金亦以年息即年租金計算，
    應認依習慣基地租賃之租金應按年支付，且其租金既按年支
    付，依民法第439 條規定，租金應於每期屆滿時即每年最後
    1 日支付之。雖上訴人援用民法第440 條第2 項、土地法第
    100 條第3 款有關積欠租金額達2 個月得終止契約收回房屋
    之規定，主張依習慣被上訴人應按月於每月1 日支付租金等
    語。惟該等規定所規範者為租賃物為房屋之情形，系爭租賃
    物既為土地，而非房屋，自應優先適用民法第440 條第3 項
    、土地法第103 條第4 項規定，尚無適用該等規定之餘地，
    上訴人主張依習慣被上訴人應按月於每月1 日支付租金等語
    ，自非可採。
  (四)承上，系爭房屋占用系爭土地之面積為17.74 平方公尺（27
    6 ×180/2800 =17.74） ，而系爭土地90年度至95年度之公
    告地價為53,500元，申報地價為42,800元（53,500×80 %=4
    2,800） ，96年度起迄今之公告地價為57,300元，申報地價
    為45,840（57,300×80% =45,840） ，則自90年10月至95年
    12月計5 年2 月，被上訴人應給付之租金為196,142 元〔計
    算式： (42, 800 ×17.74 ×5%×5) +( 42,800×17.74 ×
    5%÷12×2)= 196,142 ，元以下四捨五入〕，自96年1 月1
    日起，被上訴人每年應給付之租金為40,660元（計算式：45
    ,840 ×17.74×5%=40,660 ，元以下四捨五入）。
六、綜上所述，系爭租金應以系爭土地申報地價年息5%計算為適
    當，且其租金應按年於每年最後1 日支付之，上訴人主張系
    爭租金應以系爭土地申報地價年息10% 計算為適當，且應按
    月於每月1 日支付之，為無理由。從而，上訴人依民法第42
    5 條之1 規定，及最高法院48年臺上字第1457號判例、73年
    度第5 次民事庭會議決議，請求被上訴人給付上訴人196,14
    2 元，及自96年1 月1 日起至清償日止，按年息5%計算之利
    息，並自96年1 月1 日起，按年於每年最後1 日給付上訴人
    40,660元，為有理由，應予准許，逾此部分之請求，為無理
    由，應予駁回。原審為上訴人部分勝訴、部分敗訴之判決，
    並就上訴人勝訴部分依職權宣告假執行及供擔保免為假執行
    之宣告，並無不合，上訴意旨指摘原判決不當，求予廢棄改
    判，為無理由，應予駁回。
七、本件事證已臻明確，兩造其餘攻擊防禦方法及所提證據，核
    與本件判決結果不生影響，爰不另一一論述，附此敘明。
八、結論：本件上訴為無理由，依民事訴訟法第436 條之一第3
    項、第449 條第1 項、第78條，判決如主文。
中    華    民    國    97    年    7     月    29    日
                 民事第二庭審判長法  官  黃蓓蓓
                                 法  官  鍾素鳳
                                 法  官  陳秀貞
以上正本係照原本作成
本判決不得上訴
中    華    民    國    97    年    7     月    29    日
                                 書記官  劉碧輝


司法院資訊處製作；財團法人民間司法改革基金會備份。
